【裁判字號】    97,再,1
【裁判日期】    970327
【裁判案由】    廢棄物清理法
【裁判全文】
臺中高等行政法院判決
                                     97年度再字第00001號
                              .
再審原告    碩泰環保事業股份有限公司
代  表  人  甲○○
訴訟代理人  黃子素  律師
再審被告    彰化縣政府
代  表  人  乙○○
訴訟代理人  萬茲澤
            簡榆修
上列當事人間因廢棄物清理法事件，經本院於中華民國95年9月
13日以95年度訴字第341號判決，再審原告不服提起上訴，經最
高行政法院於96年11月29日以96年度裁字第3024號裁定駁回確定
，再審原告對本院上開確定判決仍不服，提起再審之訴，本院判
決如下︰
    主  文
再審之訴駁回。
再審訴訟費用由再審原告負擔。
    事  實
一、事實概要：
    緣再審原告原為領有被告所核發92彰府廢清理字第0001-C01
    號甲級廢棄物清理許可證之公民營廢棄物清理機構，從事一
    般事業廢棄物及有害事業廢棄物清除處理作業。惟再審原告
    於其所申請之廢棄物貯存地點（即彰化縣伸港鄉○○村○○
    ○○路6號）以外之「彰化縣伸港鄉全興工業區○○路56-1
    號」及「彰化縣伸港鄉○○村○○路140、140-1號」兩處，
    貯存含銅污泥處理後產出物（銅泥），未有適當防制措施，
    致遭雨水侵襲流失污染地面。經再審被告所屬環境保護局於
    民國（下同）93年7月12日9時50分派員實地稽查屬實，認已
    違反廢棄物清理法第36條第1項及事業廢棄物貯存清除處理
    方法及設施標準第10條規定，乃依廢棄物清理法第53條第2
    款規定，裁處再審原告罰鍰新臺幣（下同）12萬元，並依廢
    棄物清理法第42條暨公民營廢棄物清除處理機構許可管理辦
    法第24條第1項第4款規定，以93年8月26日府授環廢字第093
    0156419號函廢止再審原告甲級廢棄物清理許可證。再審原
    告不服上開廢止許可證之處分，提起訴願，經行政院環境保
    護署以94年3月23日環署訴字第0940012978號訴願決定將原
    處分撤銷，責由再審被告於二個月內另為適法處分。嗣再審
    被告重新審查，以再審原告多次違反廢棄物清理法、銅泥輸
    出量過低及未依審查通過之申請文件內容及許可事項辦理為
    由，復以94年5月24日府授環廢字第0940089695號函，仍依
    上開規定，廢止再審原告甲級廢棄物清理許可證。再審原告
    不服，向行政院環境保護署提起訴願遭駁回，提起行政訴訟
    ，經本院以95年度訴字第341號判決駁回後，提起上訴，由
    最高行政法院以96年度裁字第3024號裁定駁回而告確定。再
    審原告以本院95年度訴字第341號確定判決，有行政訴訟法
    第273條第1項第13款之再審事由，提起本件再審之訴。
二、兩造聲明：
    (一)再審原告聲明求為判決：
      1.原判決廢棄。
      2.訴願決定及原處分均撤銷。
      3.訴訟費用由再審被告負擔。
    (二)再審被告聲明求為判決：
      1.再審原告之訴駁回。
      2.訴訟費用由再審原告負擔。
三、兩造之陳述：
    (一)再審原告部分：
      1.按臺中高等行政法院95年度訴字第341號判決理由略謂
        ：「‧‧‧原告對於含銅污泥處理後之產出物，僅為含
        銅量較高之銅泥，縱使其主觀上認有商品之價值，然尚
        未達到於再生利用之狀態，如經煉銅業者提煉成銅金屬
        或其他成品等，此銅泥產出物仍為原告廢棄物處理作業
        之一環，所貯存之地點自應依上開許可證核准之範圍為
        之‧‧‧原告主張其處理後之銅泥，係屬商品，所貯存
        之地點，無須被告核准，難認有據。」云云，並以此認
        定再審原告貯存銅泥之地點違反廢棄物清理法之規定，
        再審被告撤銷再審原告之處理許可證為有理由。
      2.惟查，再審原告於95年6月12日與鴻程科技股份有限公
        司（以下簡稱鴻程公司）簽訂「成品買賣契約書」，由
        鴻程公司購買再審原告之成品「含銅污泥處理後產出物
        」，再審原告並呈請再審被告核准備查。嗣再審被告於
        96年10月24日以府授環廢字第0960205912號函就聲請人
        所提出之「全興工業區銅污泥處理後生物處理計畫書」
        同意核備，此有再審被告96年10月24日府授環廢字第
        0960205912號函可稽，足證再審被告承認再審原告之含
        銅污泥處理後之產出物確達於再生利用之狀態，且具有
        商品價值，係屬商品無疑。
      3.綜上所述，再審被告同意核備之行政處分係於96年10月
        24日發生效力，而事實審法院之判決係於95年9月18日
        作成，故符合行政訴訟法第273條第1項第13款所稱之「
        當事人發見未經斟酌之證物」者，據此，乃俱提相關證
        物資料，請判決廢棄原判決，並撤銷訴願決定及原處分
        云云。
    (二)再審被告部分：
      1.依行政訴訟法第273條第1項第13款之規定：「當事人發
        見未經斟酌之證物或得使用該證物者。但以如經斟酌可
        受較有利益之裁判者為限。」，係提起再審之訴再審事
        由之一。行政訴訟法第五編再審程序於未增修訂前，依
        舊法規定下本準用民事訴訟法之規定，且現行法下該款
        規定與民事訴訟法第496條第1項第13款規範內容相同，
        故民事訴訟法相關法理及學說、實務見解亦應有適用餘
        地。再審原告以本案具有上開條款事由提起再審之訴，
        惟依司法院大法官會議解釋第355號解釋及62年判字第
        579號、61年判字第293號、55年判字第20號判例等見解
        ，所謂「發見未經斟酌之證物」，係指前訴訟程序事實
        審之言詞辯論終結前已存在之證物，而當事人不知其存
        在或不能予以使用，致未經斟酌，現始知之者而言。承
        上述，本案高等行政法院係於95年9月18日95年訴字第
        341號判決「原告之訴駁回」，而再審原告所提出證據
        卻於事實審言詞辯論終結後始生，參酌上開解釋及判例
        ，難謂符合行政訴訟法第273條第1項第13款規定而具合
        法再審訴訟要件。
      2.按「˙˙˙公民營廢棄物清除處理機構應具備之條件、
        自有設施、分級、專業技術人員設置、許可、許可期限
        、廢止許可、停工、停業、歇業、復業及其他應遵行事
        項之管理辦法，由中央主管機關定之。」廢棄物清理法
        第42條定有明文。又「清除、處理或清理機構除依本法
        規定免申請公民營廢棄物清除處理許可之業務外，應依
        本法及其相關規定及審查通過之申請文件內容辦理，不
        得為未經許可之事項，且應自行清除、處理。」及「清
        除、處理或清理機構從事廢棄物清除、處理業務，有下
        列情事之一者，核發機關得撤銷或廢止其許可證˙˙˙
        4 、違反本辦法規定或未依審查通過之申請文件內容及
        許可事項辦理者。」為公民營廢棄物清除處理機構許可
        管理辦法第17條第1項及第24條第1項第4款分別定有明
        文。
      3.本件再審原告再審之訴主張無非係以：「原告於95年6
        月12日與鴻程科技股份有限公司簽訂『成品買賣契約書
        』，由鴻程科技股份有限公司購買原告之成品『含銅污
        泥處理後產出物』，原告並呈請被告核准備查…」云云
        。惟查：再審原告曾有數件違反廢清法第36條第1項遭
        再審被告執行按日處分，再審原告不服依法提出行政訴
        訟至大院，其中關於銅污泥處理後產生物是否為有害事
        業廢棄物部份，大院於95年10月19日中高行祥和95訴00
        264字第0950004291號函詢行政院環境保護署函中說明
        三已明確表示為屬「有害事業廢棄物」。
      4.再查再審原告所陳證據「成品買賣契約書」，係兩造之
        間買賣契約行為，並不因買賣交易，而進一步改變再審
        原告「含銅污泥處理後產出物，僅為含銅量較高之銅污
        泥」，本質上仍屬於有害事業廢棄物之事實，且再審被
        告對再審原告所提報之「成品買賣契約書」，並無同意
        備查，而係依據「廢棄物清理法」及「公民營廢棄物清
        除處理機構許可管理辦法」第24條第3項後段規定，請
        再審原告提報廢證後，處理未完竣廢棄物之廢棄物清理
        計畫書送再審被告核備後據以實施。
      5.再審原告主張不合法且無理由，請判決駁回再審原告之
        訴等語。
    理  由
一、本件再審原告原為領有被告所核發92彰府廢清理字第0001-C
    01號甲級廢棄物清理許可證之公民營廢棄物清理機構，從事
    一般事業廢棄物及有害事業廢棄物清除處理作業。惟再審原
    告於其所申請之廢棄物貯存地點（即彰化縣伸港鄉○○村○
    ○○○路6號）以外之「彰化縣伸港鄉全興工業區○○路56-
    1號」及「彰化縣伸港鄉○○村○○路140、140-1號」兩處
    ，貯存含銅污泥處理後產出物（銅泥），未有適當防制措施
    ，致遭雨水侵襲流失污染地面。經再審被告所屬環境保護局
    於93年7月12日9時50分派員實地稽查屬實，認已違反廢棄物
    清理法第36條第1項及事業廢棄物貯存清除處理方法及設施
    標準第10條規定，乃依廢棄物清理法第53條第2款規定，裁
    處再審原告罰鍰12萬元，並依廢棄物清理法第42條暨公民營
    廢棄物清除處理機構許可管理辦法第24條第1項第4款規定，
    以93年8月26日府授環廢字第0930156419號函廢止再審原告
    甲級廢棄物清理許可證。再審原告不服上開廢止許可證之處
    分，提起訴願，經行政院環境保護署以94年3月23日環署訴
    字第0940012978號訴願決定將原處分撤銷，責由再審被告於
    二個月內另為適法處分。嗣再審被告重新審查，以再審原告
    多次違反廢棄物清理法、銅泥輸出量過低及未依審查通過之
    申請文件內容及許可事項辦理為由，復以94年5月24日府授
    環廢字第0940089695號函，仍依上開規定，廢止再審原告甲
    級廢棄物清理許可證。再審原告不服，向行政院環境保護署
    提起訴願遭駁回，提起行政訴訟，經本院以95年度訴字第
    341號判決駁回後，提起上訴，由最高行政法院以96年度裁
    字第3024號裁定駁回而告確定。再審原告仍未甘服，提出再
    審被告96年10月24日以府授環廢字第0960205912號函，主張
    再審被告承認再審原告之含銅污泥處理後之產出物確達於再
    生利用之狀態，且具有商品價值，係屬商品無疑，有行政訴
    訟法第273條第1項第13款所稱之「當事人發見未經斟酌之證
    物」之再審事由，提起本件再審之訴（再審原告誤載為聲請
    再審之訴，惟再審原告係對本院確定判決不服，自應更正為
    提起再審之訴，合先明）。
二、按當事人發見未經斟酌之證物或得使用該證物，且經斟酌可
    受較有利益之裁判者，依行政訴訟法第273條第1項第13款規
    定，固得據以提起行政訴訟。惟該條所謂發見未經斟酌之證
    物者，係指該證物在前事實審言詞辯論終結前已經存在而當
    事人不知其存在，或雖知有此證物，而不能使用，現始發現
    或得使用者而言，並以如經斟酌可受較有利益之裁判者為限
    。若前訴訟程序終結後始作成之文件，或當事人於前訴訟程
    序中即知其存在，且無不能使用情形而未提出者，均非現始
    發見之證物，不得據以提起再審之訴（最高行政法院91年度
    判字第539號判決及學者陳計男著行政訴訟法釋論693頁及第
    694頁參照）。經查再審被告96年10月24日府授環廢字第096
    0205912號函，係本院95年度訴字第341號案於95年9月6日言
    詞辯論終結後始作成之文書，顯係事實審言詞辯論終結後始
    作成之證物，核諸前揭說明，不得據以提起再審之訴。況本
    院95年度訴字第341號確定判決，駁回再審原告之訴，係以
    再審原告領有再審被告於核發之甲級廢棄物清理許可證（92
    彰府廢清理字第0001－Ｃ01號），為公民營廢棄物清理機構
    ，營業項目係從事一般事業廢棄物及有害事業廢棄物清除處
    理作業，地點為彰化縣伸港鄉○○村○○○○路6號。又原
    告稱其作業程序，係將含銅之污泥予以處理後，再輸往煉銅
    廠提煉，惟其所核准之處理地點既為彰化縣伸港鄉○○村○
    ○○○路6號，自包括有關廢棄物處理作業之全部程序，原
    告對於含銅污泥處理後產出物，僅為含銅量較高之銅泥，縱
    使其主觀上認有商品之價值，然尚未達於再生利用之狀態，
    如經煉銅業者提煉成銅金屬或其他成品等，此銅泥產出物仍
    為原告廢棄物處理作業之一環，所貯存之地點自應依上開許
    可證核准之範圍為之，且再審原告於彰化縣伸港鄉全興工業
    區○○路56之1號貯存銅泥，亦未依規定貯存，經雨水沖刷
    ，致污染環境，經被告所屬環境保護局人員各於94年1月11
    日、同年3月30日及4月1日至現場稽查屬實。因而以再審原
    告於核准之地點外貯存大量含銅污泥處理後產出物，貯存時
    無適當防制措施，如遇豪雨，將污染週遭環境，又限期改善
    未果，已失廢棄物清理機構設置之本意，如非以廢止許可證
    為手段，原告將堆積更多銅泥，對環境所造成之污染情形將
    更形嚴重，衡量環境維謢及原告貯存地點附近居民身體、健
    康之目的等法益，再審被告所為廢止許可證之處分，並無違
    反行政法上之比例原則等由，而駁回再審原告之訴，此有再
    審原告提出本院95年度訴字第341號判決影本在卷可稽（本
    院卷第28頁）是本院駁回再審原告之訴，亦係以再審被告許
    可證核准再審原告廢棄物處理地點，如未有特別註明，該地
    點涵蓋處理後之產物，因而認原告主張其處理後之銅泥，係
    屬商品，所貯存之地點，無須被告核准，難認有據。本件再
    審原告提起再審之訴，所提出之再審被告96年10月24日以府
    授環廢字第0960205912號函，雖對再審原告所提全興工業區
    銅泥處理後產生物處理計畫書，同意核備，亦不因而認再
    審被告核准再審原告廢棄物處理地點，不涵蓋處理後之產物
    。從而，再審原告主張再審被告96年10月24日以府授環廢字
    第0960205912號函，已認定再審原告處理之銅泥係屬商品，
    不屬於廢棄物清理法處罰之範圍云云，作為再審理由，縱予
    斟酌亦無可受較有利益之裁判。是本件並無行政訴訟法第
    273條第1項第13款規定之再審事由存在，其再審之訴為無理
    由，應予駁回。
三、至於最高行政法院96年度裁字第3024號裁定駁回再審原告之
    上訴部分，經查再審原告並未就該部分一併聲請再審，而當
    事人向最高行政法院提起上訴，是否合法，係屬最高行政法
    院應依職權調查裁判之事項，倘聲請人對最高行政法院以其
    上訴為不合法而駁回之裁定，亦有不服，以發見未經斟酌之
    證物為由聲請再審，依行政訴訟法第283條準用同法第275條
    第1項之規定，專屬最高行政法院管轄，不在同條第3項規定
    之列（最高行政法院95年8月份庭長法官聯席會議決議參照
    ）。是再審原告如對最高行政法院96年度裁字第3024號裁定
    聲請再審，亦專屬最高行政法院管轄，本院對之無管轄權，
    自無庸闡明詢問再審原告對最高行政法院96年度裁字第3024
    號裁定，是否一併聲請再審，倘再審原告對之仍有不服，亦
    屬另向最高行政法院聲請再審之問題，併予明。
據上論結，本件再審原告之訴為無理由，依行政訴訟法第281條
、第195條第1項後段、第98條第1項前段，判決如主文。
中    華    民    國    97    年    3    月    27     日
                臺中高等行政法院第三庭
                          審判長法  官  王  茂  修
                                法  官  莊  金  昌
                                法  官  林  金  本
以上正本證明與原本無異。
如不服本判決，應於判決送達後20日內向本院提出上訴書狀，其
未表明上訴理由者，應於提起上訴後20日內向本院提出上訴理由
書（須依對造人數附具繕本）；如於本判決宣示或公告後送達前
提起上訴者，應於判決送達後20日內補提上訴理由書（須附繕本
）。未表明上訴理由者，逕以裁定駁回。
中    華    民    國    97    年    3    月    27     日
                                書記官  蔡  騰  德


司法院資訊處製作；財團法人民間司法改革基金會備份。
